【裁判字號】    89,上易,1376
【裁判日期】    890522
【裁判案由】    詐欺
【裁判全文】
臺灣高等法院刑事判決                          八十九年度上易字第一三七六號
    上  訴  人  臺灣臺北地方法院檢察署檢察官
    被      告  甲○○
右上訴人因被告詐欺案件，不服臺灣台北地方法院八十八年度易字第二四七九號，中
華民國八十九年三月十四日第一審判決（起訴案號：臺灣台北地方法院檢察署八十八
年度偵續字第五一號）提起上訴，本院判決如左：
    主  文
上訴駁回。
    理  由
一、公訴意旨略以：被告甲○○意圖為自己不法之所有，於民國八十六年七月間，向
    乙○○佯稱現正籌製民間全民電視股份有限公司(以下簡稱民視公司)之連續劇「
    濁水溪」，可提供演出機會予乙○○，然乙○○須投資新台幣 (下同) 三十萬元
    ，始可取得演出之機會，待製播完成後，尚能取回四十萬元之本息，致乙○○因
    此陷於錯誤，而於同年月十七日，在台北市○○○路、忠孝東路口附近某飯店內
    ，與之簽立協議書一紙，甲○○並於簽約當時出示「濁水溪」之劇本以取信於乙
    ○○，並言明連續劇「濁水溪」將緊接於同年十月開播之連續劇「菅芒花之春天
    」播出，詎乙○○將三十萬元交付予甲○○後，遲未見有關該劇製作之訊息，乃
    於同年十二月間，屢向甲○○查詢，始知其並未製作該劇，並簽發三十萬元之本
    票一紙交予乙○○，同意於八十七年一月二十七日返還所收受之款項，惟屆期仍
    未依約償還，乙○○方知受騙，認被告涉有刑法第三百三十九條第一項之詐欺取
    財罪嫌云云。
二、公訴意旨指被告涉有詐欺之罪嫌，無非係以告訴人乙○○之指訴，核與證人郭家
    駿、陳蔡美英之證述相符，並有協議書、本票、「濁水溪」節目企劃案暨故事大
    綱影本可資佐證，該協議書內雖載明該劇由嘉映影視傳播公司監製，但被告自承
    並未成立嘉映影視傳播公司，而民視公司自八十六年開播以來，亦無籌製電視連
    續劇「濁水溪」之紀錄，復有該公司之覆函可憑等情為據。訊據被告甲○○，固
    坦承於右揭時、地向告訴人乙○○表示正籌製「濁水溪」連續劇，並於簽立協議
    書後收受告訴人交付之三十萬元等情，惟堅決否認有何詐欺之犯行，辯稱：伊與
    告訴人簽立協議書之前，即已找人書寫劇本及故事大綱，簽約時亦曾出示劇本，
    但並未說將於何時在何台播出，嗣因籌資不順等因素，致無法完成該劇，現因失
    業，經濟困難，才未能全部償還，絕無故意詐欺之事等語。
三、按犯罪事實應依證據認定之，無證據不得推定其犯罪事實。又不能證明被告犯罪
    者，應諭知無罪之判決，刑事訴訟法第一百五十四條、第三百零一條第一項定有
    明文。又「刑法第三百三十九條之詐欺罪，係以行為人於客觀上施用詐術使人陷
    於錯誤，並於行為之初，即已意圖為不法之所有或意圖得財產上之不法利益，為
    其構成要件。又債務人於債之關係成立後，如有債務不履行之情形，在一般社會
    經驗上可能之原因甚多，縱令出於惡意而有遲延給付或不為給付之情事，苟無足
    以證明其債之關係發生時自始故意藉此從事財產犯罪之積極證據，根據刑事訴訟
    法第一百五十四條之規定，仍不得僅以債信違反之客觀事態，推定債務人自始有
    詐欺取財或詐欺得利之犯意」，最高法院著有八十三年度上易字第四八九五號判
    決可資參考。經查：
  (一)被告於八十六年七月十七日與告訴人乙○○簽立協議書後，收受告訴人交付之投
    資款三十萬元，並表明其籌製之「濁水溪」連續劇將由嘉映影視傳播公司監製等
    情，固經被告甲○○供承屬實，並有協議書一紙附卷可稽，且證人郭家駿、陳蔡
    美英均稱：被告曾表示「濁水溪」連續劇將在民視公司「菅芒花之春天」播畢之
    後播出等情，另民視公司則函稱該公司並無籌製「濁水溪」連續劇之紀錄，有該
    公司八十八年二月十日（八八）民視節字第０二一００一號函一紙在卷可稽，故
    此等事實可以認定。
  (二)惟被告供稱其於八十五年間即思製作「濁水溪」節目，並於八十六年初委託吳文
    良、安宜二人編寫劇本等情，核與證人吳文良證稱：甲○○於八十六年二月間委
    託伊編寫「濁水溪」劇本，約定報酬十二萬元，先給付六萬元，待送電視台審核
    通過後再付六萬元等情（八十八年度偵續字第五一號偵查卷第六十二頁反面、第
    六十三頁）相符，並有吳文良編寫之「濁水溪節目企劃案暨故事大綱」、安宜編
    寫之「濁水溪企劃故事大綱草本」各一份附卷可憑（同上偵查卷第三一五四頁）
    。按被告於構思「濁水溪」節目後，即出資委託吳文良、安宜二人編寫劇本，並
    已支付相當數額之費用，則其確曾打算籌拍「濁水溪」連續劇節目，應可認定。
  (三)據證人即協議書之見證律師郭家駿證稱：原本要求甲○○在協議書上記載開始製
    作連續劇之時間，但甲○○說不能確定，才沒有記載（同上偵查卷第二十一頁反
    面）；足見被告與告訴人簽立協議書之時，並未明白確定「濁水溪」連續劇之製
    作時間，亦曾將此情告知告訴人，始未記載於協議書內。另據證人吳文良證稱：
    「濁水溪」連續劇係採先找人寫劇本，再送電視台審核之製作方式，而一般連續
    劇在籌劃階段，亦有可能即由演員出資，而在其中擔任角色的情形，但無法拿準
    開拍及播映的日期（同上偵查卷第六十二頁反面）；而證人即中國電視公司節目
    部企劃室企劃師李元凱亦稱：八十八年十一月間伊曾看過甲○○送來的「濁水溪
    」劇本，認為該劇的時代背景為清朝，服裝等花費很大，經費可能要好幾千萬元
    ，即建議他再修改劇本（見原審八十九年一月十一日訊問筆錄）；證人即被告之
    友人鄭廣海證稱：甲○○於八十六年間籌製「濁水溪」節目，說需要二、三千萬
    元經費，要伊投資四、五百萬元，曾在碧瑤飯店談過二、三次，但因房地產不景
    氣，所以沒有投資等語（原審八十九年二月一日訊問筆錄）。綜合證人吳文良、
    李元凱、鄭廣海等人之證詞，可見連續劇「濁水溪」節目之製作，需要龐大的經
    費，數額達數千萬元，被告曾為此向鄭廣海籌募資金，但無結果，一般可能受限
    於經費等因素，致無法確定節目開拍或播映的時間。又被告雖於八十八年十一月
    間始持劇本予中國電視公司節目企劃室之李元凱觀看，然劇本之完成並非一朝一
    夕可成，且該劇本係吳文良、安宜二人撰寫，已如前述，則被告前往中國電視公
    司接洽之行為，縱在檢察官起訴之後，然亦無解於被告原本即有策劃之事實，是
    此點亦難指為係被告係因檢察官起訴始有上開舉動。
  (四)被告於告訴人要求解約還錢下，曾於八十六年十二月二十九日簽發一紙金額三十
    萬元、到期日為八十七年一月二十七日之本票交予告訴人，但屆期未能兌現，嗣
    雙方又於八十七年九月四日在台北市大安區調解委員會成立調解，被告同意分期
    償還告訴人三十萬元，仍未依約履行，有本票影本一紙及調解書一件附卷可稽。
    被告嗣於八十八年三月八日、同年六月二十八日及八十九年二月二十五日、二十
    九日，分別償還告訴人二萬元、八萬元、一萬元、一萬元，共計十二萬元，尚欠
    十八萬元，此業經告訴人乙○○陳明屬實（見原審本院八十八年十一月二日訊問
    筆錄及八十九年二月二十九日審判筆錄），並有匯款之存款憑條影本三紙及收據
    影本一紙附於原審卷可稽。
  (五)綜上所述，被告雖曾與告訴人簽約收受投資款三十萬元，且曾稱在民視播出，並
    應允由告訴人參與演出，但無結果。然被告既確有籌製連續劇「濁水溪」節目之
    事實，並已委請吳文良、安宜編寫劇本，而於正式簽約時未應允製播出之時間，
    復曾向鄭廣海籌募資金，嗣雖因籌款不順，欠缺經費，或因其他因素的考量，致
    無法按原訂定計劃籌設影視公司、製播該節目，亦已盡力償還部分款項，其前揭
    所辯，尚屬可信。是既無其他積極證據足資證明被告自始即出於詐欺之故意，則
    依前揭說明，雖被告曾表示民視公司「菅芒花之春天」播畢後播出云云，嗣未實
    現，惟尚難以被告嗣後違反約定之事實，即推定其有詐欺取財之犯意。本件應屬
    民事糾葛，宜循民事途徑解決。從而原審依前述刑事訴訟法之規定，以不能證明
    被告犯罪，諭知被告無罪，核無不當，檢察官上訴以被告於向告訴人籌措三十萬
    元後並無任何積極製作節目之具體行為為由，指摘原判決不當為無理由，應駁回
    其上訴。
據上論斷，應依刑事訴訟法第三百六十八條，判決如主文。
本案經檢察官郭弘佑到庭執行職務。
中    華    民    國    八十九    年       五       月       二十二     日
                臺灣高等法院刑事第十三庭
                              審判長法  官  常  尚  信
                                    法  官  盧  彥  如
                                    法  官  周  占  春
右正本證明與原本無異。
不得上訴。
                                    書記官  蕭  麗  珍
中    華    民    國    八十九    年       五       月       二十三     日


司法院資訊處製作；財團法人民間司法改革基金會備份。
